【裁判字號】    98,上更(一),208
【裁判日期】    980901
【裁判案由】    恐嚇
【裁判全文】
臺灣高等法院刑事判決               98年度上更(一)字第208號
上  訴  人  臺灣基隆地方法院檢察署檢察官
上  訴  人
即  被  告  丙○○
選任辯護人  黃俊六律師
上列上訴人因被告恐嚇案件，不服臺灣基隆地方法院94年度訴字
第878號，中華民國95年3月17日第一審判決（起訴案號：臺灣基
隆地方法院檢察署94年度偵字第1368號），提起上訴，本院判決
如下：
    主  文
原判決關於丙○○部分撤銷。
丙○○共同犯恐嚇取財罪，處有期徒刑拾月，減為有期徒刑伍月
，如易科罰金，以銀元佰元即新台幣玖佰元折算壹日，扣案之
電擊棒壹支沒收。
    事  實
一、緣丁○○對外招攬可代辦銀行貸款，而戊○○、乙○○（原
    名林長青）因屢次申請銀行貸款不獲核准，經友人己○○之
    介紹認識丁○○（業經判決確定），乃委請丁○○代辦。於
    民國94年3月1日，丁○○與乙○○簽訂專任委託貸款契約書
    （下稱系爭契約），嗣經丁○○代為提出申請貸款，仍無法
    獲得銀行核准。丁○○見無從因之獲取報酬之利益，竟萌以
    違約金為名義，欲向戊○○索取財物之意，藉口戊○○未將
    乙○○曾向富邦銀行貸款新台幣（下同）40萬元之事告知，
    又未接丁○○之聯絡電話以盡協力之義務，乃於94年3月23
    日晚間9時20分許，藉協商之名，邀集戊○○、乙○○，在
    基隆市○○路69號其與甲○○所經營之夢昇華美容貴族生活
    館（下稱「夢昇華護膚店」）會面。丁○○、甲○○（業經
    判決確定）及丙○○三人在護膚店辦公室見面後，丁○○、
    丙○○指責戊○○、乙○○違約，導致無法辦理貸款，應賠
    償丁○○違約金，戊○○不同意，甲○○在旁佯扮白臉勸其
    等賠償，戊○○二人猶不為所動。丁○○與甲○○及丙○○
    三人見戊○○無交付財物之意，明知戊○○二人並無支付違
    約金之義務，亦無損害賠償責任可言，竟共同基於意圖為自
    己不法所有之犯意，態度轉趨強硬，喝令戊○○及乙○○提
    出交付違約金3萬元暨精神損害賠償20萬元，丙○○並持丁○○所有之電擊棒1支，打開電源，發出電擊「啪」、「啪
    」聲響，揚言「這會電昏人」等語，丁○○旋另取出其個人
    所持有具殺傷力之仿SIGSAUER廠半自動手槍之改造手槍（含
    彈匣；槍枝管制編號0000000000號），該槍為丙○○二人事
    先所不知情，丁○○一人當場故意借把玩手槍、打開彈匣，
    揭露其內之子彈等動作及揚言「這是真槍」、「會死人」等
    語，甲○○則在旁幫腔恐嚇；其三人以此加害戊○○二人生
    命、身體之事，恐嚇戊○○二人，使戊○○及乙○○心生畏
    懼，戊○○因而依丁○○之指示，當場書立20萬元之借據1
    張（下稱借據）、戊○○及乙○○共同簽發3萬元之本票1張
    （下稱本票）暨交付部分現金8千元予丁○○。
二、嗣戊○○、乙○○報警，基隆市警察局第一分局員警報請檢
    察官，向台灣基隆地方法院聲請核發搜索票，於94年3月30
    日下午6時許，至基隆市○○路69號之夢昇華護膚店執行搜
    索，在夢昇華護膚辦3公室，查獲丁○○所有之黑色提包1只
    ，內有仿SIGSAUER廠半自動手槍之改造手槍1支（含彈匣；
    槍枝管制編號0000000000）暨口徑9mm之制式子彈3顆（子彈
    3顆業已於鑑驗時試射滅失），恐嚇所得之本票及借據影本
    各1紙；在丁○○駕駛之4699-KL號自小客車內，查獲電擊棒
    1支扣案。而本票、借據原本，後由丁○○之胞兄黃劉湧送
    至基隆市警察局第一分局扣案。
三、案經被害人戊○○、乙○○訴由基隆市警察局第一分局報請
    台灣基隆地方法院檢察署檢察官偵查起訴。
    理  由
一、被告以外之人於審判外之陳述，經當事人於審判程序同意作
    為證據，法院審酌該言詞陳述或書面陳述作成時之情況，認
    為適當者，亦得為證據。當事人、代理人或辯護人於法院調
    查證據時，知有第159條第1項不得為證據之情形，而未於言
    詞辯論終結前聲明異議者，視為有前項之同意。刑事訴訟法
    第159條之5定有明文。以下所引被告以外之人於審判外之言
    詞及書面陳述等證據，經本院詢問關於證據能力，檢察官、
    上訴人即被告丙○○、被告之辯護人均表示無意見，該等證
    據復均經提示，當事人均未於言詞辯論終結前聲明異議，本
    院審酌該等證據作成之情況，無違法取得情事，認為適於為
    本件認定事實之依據，依刑事訴訟法第159條之5第2項規定
    ，應認具有證據能力。
二、訊據被告坦承有恐嚇之犯行，僅辯稱：沒有恐嚇取財之犯意
    ，也沒有拿到恐嚇所得之錢財云云。經查：
  (一)被告前開犯行，迭據被害人即證人即告訴人戊○○、乙○○
    於警詢、偵查及原審證述綦詳（見偵查卷第39頁至第40頁、
    第43頁、第46頁、第55頁至57頁、第119頁至第121頁、原審
    卷第180頁至第183頁、第198頁至第200頁），並有改造手槍
    、子彈、電擊棒及戊○○、乙○○所簽之本票暨戊○○所簽
    立之借據各1紙可佐（見偵查卷第141頁、第142頁）。
  (二)丁○○於本院證稱：若辦妥銀行貸款，依原約定，戊○○應
    交付其3萬元等語（見本院98年8月18日審判筆錄第4頁），
    而本件銀行貸款既未辦成，戊○○二人當無交付任何款項予
    丁○○之義務，丁○○以戊○○未盡告知義務而違反契約為
    由，要求戊○○二人簽發本票、借據及給付現金，顯係藉端
    謀取不法財物。丁○○於本院雖另稱20萬元係戊○○向其借
    貸之款項，惟丁○○並未交付20萬元予戊○○，卻持有借據
    ，與一般借貸程序已有不符，且無任何證據可證有此借貸之
    事，此部分證詞不實，並不可採。又乙○○曾向臺北富邦銀
    行申辦貸款不成，早於戊○○、乙○○委託丁○○代辦之初
    ，即已告知，且戊○○、乙○○係因無法向銀行借款，始透
    過己○○之介紹，認識被告及丁○○，因而委由丁○○代向
    銀行申辦貸款，此均據戊○○、乙○○於原審證述在卷。丁○○早知其事，被告亦知情其間之緣由，此由被告於警詢時
    供述戊○○二人是朋友介紹來委辦貸款等語（見偵卷第30頁
    ），亦可得知，被告自無不知戊○○二人無付款之義務，被
    告等人反要求戊○○等人賠償精神損害20萬元、違約賠償3
    萬元（包含現金8千元），顯具不法所有之意圖，藉機恐嚇
    取財。至於被告本人雖未取得戊○○等人所交付之財物，惟
    恐嚇取財所得由共犯丁○○取得，被告本於共犯之角色，應
    同負恐嚇取財既遂之責。
  (三)綜上所述，被告之罪證明確，其犯行堪以認定。
三、被告行為後，於94年2月2日修正公布之刑法，業自95年7月1
    日起施行，刑法施行法亦於95年5月14日增訂第1條之1規定
    ，並自95年7月1日施行。修正後刑法第2 條規定為新舊法比
    較適用之準據法，應逕依該規定，為「從舊從輕」之比較。
    經查：
  (一)刑法第346條第1項規定雖未修正，然於刑法及其施行法修正
    施行前，依當時有效之罰金罰鍰提高標準條例第1條前段規
    定，刑法第346條第1項所定得併科罰金刑「銀元1千元以下
    」係提高為銀元1萬元即新臺幣3萬元以下，最低刑度依修正
    前刑法第33條第5款及前述提高標準條例規定，應為銀元10
    元即新臺幣30元。嗣增訂刑法施行法第1條之1規定，係替代
    罰金罰鍰提高標準條例部分條文，關於罰金刑最高額部分，
    與適用罰金罰鍰提高標準條例之結果相同，關於罰金刑最低
    刑部分，修正後刑法第33條第5款業將罰金刑變更為新臺幣1
    千元，故刑法第346條第1項規定於修正後罰金刑法定刑度已
    變更為「新臺幣3萬元、1千元以上」，是與上述「新臺幣3
    萬元以下、30元以上」比較，以被告行為時之舊法較為有利
    。
  (二)被告行為後，罰金罰鍰提高標準條例現業已廢止，而刑法第
    41條第1項前段關於易科罰金之折算標準，已由舊法之銀元
    100元、200元、300元修正為新臺幣1,000元、2,000元、
    3,000元，因屬科刑規範事項之變更，其折算標準為裁判時
    所應諭知，自有就新舊法規定比較之必要，經比較新舊法結
    果，以被告行為時之舊法較為有利。
  (三)修正前刑法第28條規定「二人以上共同實施犯罪之行為者，
    皆為正犯。」修正後同法條則規定「二人以上共同實行犯罪
    之行為者，皆為正犯。」依其修正理由所述，修正後之規定
    在於排除「陰謀共同正犯」、「預備共同正犯」，惟因本件
    被告共同犯罪之部分，均不屬於上開「陰謀共同正犯」、「
    預備共同正犯」之範疇，不論新、舊法均應論以共同正犯，
    對被告並無較有利或較不利之情形。
  (四)綜上，就上開修正部分，修正後規定並無較有利於被告，依
    修正後刑法第2條第1項前段規定，應適用行為時即舊法之規
    定。
四、核被告所為，係犯修正前刑法第346條第1項之恐嚇取財罪。
    被告與丁○○、甲○○3人就此部分，均有犯意聯絡及行為
    之分擔，皆為共同正犯。被告等人同時同地以一行為恐嚇戊○○、乙○○，為想像競合犯，應依同法第55條規定，論以
    一個恐嚇取財罪。丁○○單獨持有槍彈，為被告事先所不知
    悉，縱於恐嚇戊○○二人時，丁○○取出手槍，惟槍彈由丁○○一人持有，被告對該等槍彈無任何實際支配之力，且被
    告事先及事中均未與丁○○就持有槍彈之事為犯意之聯絡，
    應認丁○○以槍彈恐嚇之行為，逸出於其與被告等人原有之
    共同恐嚇取財犯意之外，難認被告在恐嚇當時具共同持有槍
    彈之犯意。此部分與丁○○另行起意，傳遞嚇簡訊部分犯行
    ，均應認被告未參與而不論以共犯。被告犯罪時間，係於96
    年4月24日以前，合於中華民國96年罪犯減刑條例減刑規定
    ，應依該條例第2條第1項第3款、第7條之規定減刑。
五、原審對被告，為有罪科刑之判決，固非無見。惟刑法第304
    條之強制罪不以不法所有意圖為其犯罪構成要件，本件恐嚇
    取財犯行，被告等人具不法所有意圖，已如前述，與刑法第
    304條強制罪之犯罪構成要件已有不符，乃原審對被告恐嚇
    取財部分，認檢察官漏引刑法第304條，另論以被告有強制
    罪與恐嚇取財罪，為想像競合犯關係，尚有未合，復未及依
    中華民國96年罪犯減刑條例之規定減刑，自屬無可維持。檢
    察官上訴意旨，認原判決對被告量刑過輕，就原適法範圍裁
    量權之行使為爭執，被告上訴，否認犯罪，雖俱無理由，惟
    原判決此部分既有上開可議之處，自應由本院將之撤銷改判
    。爰審酌被告犯罪之動機、目的、情節、所得、所生危害及
    犯罪後原否認犯行迄本院更審審判中承認犯罪之態度等一切
    情狀，判處有期徒刑10月，並依中華民國96年罪犯減刑條例
    之規定，減為有期徒刑5月，並諭知易科罰金之折算標準，
    以銀元300元即新台幣900元折算1日，扣案之電擊棒1支，為
    共犯丁○○所有，供被告等人恐嚇取財犯罪之所用，依刑法
    第38條第1項第2款規定，宣告沒收。扣案之槍彈與被告之犯
    行無關，本件不為沒收諭知。
六、據上論斷，應依刑事訴訟法第369條第1項前段、第364條、
    第299條第1項前段，刑法第2條第1項前段，修正前刑法第28
    條、第346條第1項、第55條、第41條第1項前段、第38條第1
    項第2款，廢止前罰金罰鍰提高標準條例第1條前段、第2條
    ，現行法規所定貨幣單位折算新台幣條例第2條，中華民國
    96年罪犯減刑條例第2條第1項第3款、第7條、第9條，判決
    如主文。
本案經檢察官劉異海到庭執行職務。
中    華    民    國    98    年    9     月    1     日
                  刑事第十三庭  審判長法  官  曾德水
                                      法  官  陳恆寬
                                      法  官  趙文卿
以上正本證明與原本無異。
不得上訴。
                                      書記官  葉金發
中    華    民    國    98    年    9     月    8     日
附錄：本案論罪科刑法條全文
刑法第346條第1項
意圖為自己或第三人不法之所有，以恐嚇使人將本人或第三人之
物交付者，處6月以上5年以下有期徒刑，得併科1千元以下罰金
。


司法院資訊處製作；財團法人民間司法改革基金會備份。
